【裁判字號】    96,訴,320
【裁判日期】    970508
【裁判案由】    租佃爭議
【裁判全文】
臺灣宜蘭地方法院民事判決               96年度訴字第320號
原      告  己○○○
            戊○○
            丁○○
            丙○○
兼  共  同
訴訟代理人  乙○○
被      告  甲  ○
上列當事人間租佃爭議事件，本院於97年4 月24日言詞辯論終結
，判決如下：
    主      文
被告應將坐落宜蘭縣壯圍鄉○○段一六地號土地上如附圖所示編
號Ａ部分道路面積六一平方公尺及編號Ｂ部分菜園面積一○平方
公尺予以剷除，並將土地全部返還原告。
訴訟費用由被告負擔。
    事實及理由
一、本件原告起訴主張：原告所有坐落宜蘭縣壯圍鄉○○段16地
    號，地目田之土地（下稱系爭土地）為非都市特定農業區農
    牧用地，與被告訂有耕地三七五租約（以下稱系爭租約）而
    由被告承租耕作，惟被告自民國95年間起，除在系爭土地上
    挖掘養殖池及堆放土石外，並同意訴外人即鄰地同段15地號
    土地承租人郭天賜越界而在系爭土地上鋪設柏油路面（下稱
    系爭道路）及搭建菜園，顯有未自任耕作之情事，依照耕地
    三七五減租條例第16條第2 項規定，兩造間原訂之系爭租約
    應屬無效，爰依據系爭租約之法律關係，請求被告將系爭土
    地回復原狀並返還予原告等語，並聲明：如主文第1 項所示
    。
二、被告則以：伊承租原告所有之系爭土地旁邊是溝渠，並無其
    他通路，因為耕作要使用到農機，必須要柏油路面始能通行
    ，且亦有鄰地的房屋坐落系爭道路旁，出入亦需利用系爭道
    路。95年間因時機不好，伊才在系爭土地上挖掘養殖池，後
    來經原告通知後已將系爭土地回復原狀種植茭白筍，伊不知
    道訴外人郭天賜有越界種菜之情形等語，資為抗辯。並聲明
    ：原告之訴駁回。
三、兩造不爭執之事實：
（一）系爭土地為非都市特定農業區農牧用地，兩造間就系爭土
      地訂有耕地三七五租約，現由被告承租耕作。
（二）被告於95年間在系爭土地上曾有挖掘養殖池並堆置土石之
      情事。
（三）系爭土地上現有部分土地經鋪設柏油作為道路使用。
四、得心證之理由：
（一）按承租人應自任耕作，並不得將耕地全部或一部轉租於他
      人，耕地三七五減租條例第16條第1 項定有明文，所謂承
      租人應自任耕作，係指承租人應以承租之土地供自己從事
      耕作之用而言；如承租人以承租之土地建築房屋居住或供
      其他非耕作之用者，均不在自任耕作之列，應構成同條第
      2 項所定原訂租約無效之原因，最高法院著有70年度台上
      字第4637號判例，可資參照。又所謂「不自任耕作」，兼
      指轉租及將耕地借與他人使用，交換耕作，即未自任耕作
      其承租之耕地，亦與轉租無異。亦有最高法院63年度台上
      字第599 號判例意旨可稽。故耕地之承租人如將耕地挖成
      魚塭變更為養魚使用，作為非耕作之用途，或擅自借予他
      人使用，均屬未自任耕作之情形，合先敘明。
（二）本件原告主張被告自民國95年間起，即在系爭土地上挖掘
      養殖池及堆放土石等情，為被告所不爭執，復有宜蘭縣政
      府97年3月24日府地權字第0970036077 號函檢附之相關資
      料乙份在卷可稽，則被告確有在系爭土地上開挖掘養殖池
      及堆放土石行為，堪信屬實。被告雖辯稱當時時機不好，
      伊才在系爭土地上挖掘養殖池，後來經原告通知後已將系
      爭土地上土石移除、水池回填而回復原狀云云，惟查：系
      爭土地地目為田，使用類別為農牧用地，未包含養殖漁業
      ，承租人不得任意將系爭土地供作原訂租約約定以外之用
      途使用，被告在系爭土地上挖掘養殖池之行為核屬擅自變
      更用途者而未自任耕作之情形，依照耕地三七五減租條例
      第16條第2 項規定，系爭租約應屬無效。被告雖辯稱已回
      復原狀云云，但系爭租約於被告未自任耕作時已構成無效
      ，自不因被告事後是否回復原狀而變更其屬於無效之法律
      效果。
（三）次查：系爭土地目前休耕中，部分土地經鋪設柏油路面作
      道路使用，部分土地則作菜園使用，該道路可聯絡至美功
      路2 段之公路，其中柏油道路面積為61平方公尺，菜園面
      積則為10平方公尺之事實，此有本院97年1 月10日現場履
      勘之勘驗筆錄及現場照片在卷可參，並經囑託宜蘭縣宜蘭
      地政事務所測量人員實地測量後製有土地複丈成果圖（即
      附圖）乙份附卷可憑。被告於本院履勘時，當場表示該道
      路係其和姪子即訴外人郭天賜在既有道路上共同鋪設柏油
      而成，以供通行之用云云；被告後來改稱先前是條小路，
      後來水利單位來測量時就有那條路；事後又辯稱系爭道路
      及菜園應該是訴外人郭天賜所鋪設云云，被告就系爭道路
      究竟是由何人所鋪設，陳述反覆，已難採信。即使系爭道
      路及菜園係訴外人郭天賜所鋪設及種植使用，依照被告陳
      述：因為我先生與郭天賜是同宗的，從我嫁過去就有那條
      路了，所以我也沒有什麼意見。顯見被告亦屬默示同意訴
      外人郭天賜越界占用系爭土地，是原告主張訴外人郭天賜
      是經過被告同意使用等語，堪予採信。
（四）被告又辯稱：系爭土地旁邊是溝渠，並無其他通路，因為
      耕作要使用到農機，必須要柏油路面始能通行，且亦有鄰
      地的房屋坐落系爭道路旁，出入亦需利用系爭道路云云。
      然查：系爭土地與美功路之公路間僅有距離甚短之溝渠間
      隔而已，如係供農機使用，僅需架設簡易溝蓋即可達其目
      的，無須大費周章鋪設柏油道路作為農機使用。況系爭土
      地並無農舍存在，原本即無供被告通行之需求，訴外人郭
      天賜之房屋既非存於系爭土地上之農舍，則其居住出入，
      自無利用系爭土地之必要，且無藉由系爭土地通行之法律
      依據存在，被告以前揭情詞置辯，顯屬無稽。被告擅自同
      意訴外人郭天賜越界使用系爭土地作為通行之用，即構成
      將系爭土地借與他人使用，而未自任耕作之情事。而其未
      自任耕作之土地雖僅一部，但兩造以單一契約約定承租範
      圍，系爭租約自應全部無效（84年度台上字第2584號判決
      意旨參照）。是原告主張被告就此部分亦有違反耕地三七
      五減租條例第16條之規定，兩造間之系爭租約應屬無效，
      自屬有理由。
（五）再按：耕地三七五減租條例第16條第2 項規定，承租人違
      反同條第1 項規定時，原訂租約無效，得由出租人收回自
      行耕種或另行出租，此時原訂租約無待於終止，當然向後
      失其效力，租賃關係因而歸於消滅，出租人有租賃物返還
      請求權，最高法院著有80年度台再字第15號判例可資參照
      。而租賃物之返還，承租人負有回復原狀之義務，此觀之
      民法第431條第2項之規定自明。則本件原告主張系爭租約
      無效，被告應將系爭土地回復原狀並請求返還土地等語，
      徵諸上開說明，應屬有據，自為可採。
五、綜上所述，本件原告主張被告違反耕地三七五減租條例第16
    條規定，未自任耕作，致使系爭租約歸於無效，爰依據系爭
    租約之法律關係，請求被告將系爭土地上如附圖所示編號A
    部分之道路及編號B 部分之菜園予以剷除，並將系爭土地全
    部返還原告，洵屬有據，應予准許。本件訴訟費用，應由敗
    訴之被告負擔。又本件事證業已明確，兩造其餘攻擊、防禦
    方法及舉證，核與判決結果無影響者，爰不一一論述，併此
    敘明。
六、訴訟費用負擔之依據：民事訴訟法第78條。
中    華    民    國    97    年    5     月    8     日
                  臺灣宜蘭地方法院民事庭
                      法  官  林俊廷
以上正本與原本無異。
如對本判決上訴，須於判決送達後20日內向本院提出上訴狀（須
附繕本）
中    華    民    國    97    年    5     月    8     日
                      書記官  林慶生


司法院資訊處製作；財團法人民間司法改革基金會備份。
